【裁判字號】    95,易,1350
【裁判日期】    951011
【裁判案由】    業務侵占
【裁判全文】
臺灣高雄地方法院刑事判決              95年度易字第1350號
公  訴  人  臺灣高雄地方法院檢察署檢察官
被      告  甲○○
上列被告因業務侵占案件，經檢察官提起公訴（95年度偵字第17
262 號），被告於本院準備程序中自白，經合議庭裁定由受命法
官依簡式審判程序獨任審理，判決如下：
    主  文
甲○○連續意圖為自己不法之所有，而侵占對於業務上所持有之
物，處有期徒刑柒月，緩刑貳年。
    事  實
一、甲○○自民國93年10月5 日起，經由朝笙公寓大廈管理維護
    公司（以下簡稱朝笙公司）派駐於圓夢大廈（地址：高雄市
    苓雅區○○路171 號）擔任管理組長一職，負責保管住戶所
    繳納之管理費、維修費，並應於收齊住戶所繳上開費用後，
    將該費用交予該大廈管理委員會財務委員入帳，係從事業務
    之人。詎其因遭債權人催討債務，無力清償，竟意圖為自己
    不法之所有，並基於業務侵占之概括犯意，於其任職期間，
    利用向住戶收取前開款項之機會，分別於95年2 月初某日、
    95年3 月底某日及95年5 月3 日，連續將該大廈住所繳納之
    維修費、管理費合計新台幣（下同）四十九萬九千七百二十
    五元（即12000+485146+2579 ＝499725），以變易持有為所
    有之意思，予以侵占入己，嗣因張善春未辭職即避不見面而
    查獲上情。
二、案經朝笙公司訴由台灣高雄地方法院檢察署檢察官偵查起訴
    。
    理  由
壹  程序部分
一、按除被告所犯為死刑、無期徒刑、最輕本刑為3 年以上有期
    徒刑之罪或高等法院管轄第一審案件者外，於法院行準備程
    序進行中，被告先就被訴事實為有罪之陳述時，審判長得告
    知被告簡式審判程序之旨，並聽取當事人、代理人、辯護人
    及輔佐人之意見後，裁定進行簡式審判程序；且受命法官行
    準備程序，與法院或審判長有同一之權限；又簡式審判程序
    之證據調查，不受刑事訴訟法第159 條第1 項、第161 條之
    2 、第161 條之3 、第163 條之1 及第164 條至第170 條規
    定之限制，刑事訴訟法第273 條之1 第1 項、第279 條第2
    項前段、第273 條之2 分別定有明文。
二、被告甲○○所為係犯死刑、無期徒刑、最輕本刑為3 年以上
    有期徒刑以外之罪，其於準備程序中就被訴事實為有罪之陳
    述，經法官告知簡式審判程序之旨，並聽取公訴人、被告之
    意見後，認為適宜由受命法官獨任進行簡式審判程序，依刑
    事訴訟法第273 條之1 第1 項規定，合議庭裁定由受命法官
    獨任進行審判程序，合先敘明。
貳  實體部分
一、訊據被告甲○○對前揭犯罪事實，於偵查中及本院審理時均
    坦承不諱，復供稱：伊侵占維修費一萬二千元，侵占94年11
    月1 日起至95年5 月3 日止住戶所繳納之管理費，伊共有三
    期（即94年11至12月、95年1 至2 月、95年3 至4 月）管理
    費合計四十八萬五千一百四十六元未繳交予管理委員…等語
    （見他字卷第22頁），又供述：管理費兩個月1 期，由住戶
    按期繳納，由伊全部收齊後再繳給管理委員會，…但因尚未
    收齊故伊未繳納予管理委員會，而由伊收取後先放在家中，
    …嗣於95年2 月初某日、95年3 月底某日伊將所收取之金錢
    用以償還前所積欠之債務，…95年5 月3 日A3-14 樓之5 住
    戶所繳納95年5 至6 月份之管理費二千五百七十九元，亦係
    伊所侵占等語（見本院卷第20頁、第13頁、第22頁），核與
    證人即圓夢大廈管理委員會監察委員吳佩珊證稱：大廈管理
    費係兩個月收取1 次，每坪七十元，地下室停車月每月應繳
    四百五十元，管理費都由被告收取，但財務委員一直沒有收
    到被告收取的管理費…等語（見他字卷第22頁），證人即朝
    笙公司管理課課長乙○○證稱：被告係朝笙公司派駐在圓夢
    大廈的管理組長，負責門禁管制、郵件收發及管理費的收、
    催繳等業務，被告於任職期間共侵占維修費一萬二千元、管
    理費四十八萬五千一百四十六元，及A3-14 樓之5 住戶於95
    年5 月3 日所繳納之95年5 月至6 月份管理費二千五百七十
    九元等情相符（見他字卷第22頁、本院卷第22頁），並有朝
    生公司派令公文1 件、維修費用發票收據3 紙、圓夢大廈94
    年11至12月份、95年1 至2 月份、95年3 至4 月份管理費收
    費明細表各1 件、95年5 至6 月份管理費收據1 紙，及圓夢
    大廈管理委員會存褶影本2 份在卷可稽（見他字卷第12頁、
    第5 頁、第25頁、第27頁、第29頁，本院卷第25頁，他字卷
    第31頁、第35具）。被告前開自白與事實相符，應屬可採。
    本件事證已臻明確，被告前揭犯行洵堪認定。
二、被告受僱於朝笙公司擔任管理員一職，其工作內容包括向住
    戶收取管理費、維修費等費用，並應將所收取之款項悉數繳
    交管理委員會，故其自住戶所收取之款項，乃業務上所持有
    之物，被告於收取款項後將之挪為己用，核其所為，係犯刑
    法第336 條第2 項之業務侵占罪。
  (一)按行為後法律有變更者，適用行為時之法律。但行為後之法
    律有利於行為人者，適用最有利於行為人之法律，刑法第2
    條第1 項定有明文。
  1.就連續犯條文之刪除：
    本件被告先後於95年2 月初間某日、95年3 月底某日及95年
    5 月3 日將其所收取之維修費、管理費侵占入己，其所為時
    間緊接、手法相同、觸犯構成要件相同之罪名，顯係基於概
    括犯意反覆為之，依修正前之刑法第56條規定，係屬連續犯
    ，應論以一罪，並加重其刑。按被告行為後刑法第56條連續
    犯之規定，業於94年1 月7 日修正公布刪除，並於95年7 月
    1 日施行，則被告之犯行，因行為後新法業已刪除連續犯之
    規定，此刪除雖非犯罪構成要件之變更，但顯已影響行為人
    刑罰之法律效果，自屬法律有變更，依新法第2 條第1 項規
    定，比較新、舊法結果，仍應適用較有利於被告之行為時法
    律即舊法論以連續犯，有最高法院95年第8 次刑事庭會議決
    議足資參照。是本件仍應依修正前刑法第56條連續犯之規定
    ，論以一罪，並加重其刑。又被告於95年5 月3 日將A3-14
    樓之5 住戶所繳納之管理費侵占入己之事實，雖未據公訴人
    起訴，惟因該事實與起訴部分有連續犯之一罪關係，業如前
    述，自為起訴效力所及，依審判不可分之原則，本院自得併
    予審理。
  2.就業務侵占罪罰金刑最低刑度之變更：
    被告所犯刑法第336 條第2 項業務侵占罪之主刑為6 月以上
    5 年以下有期徒刑，得併科銀元三千元以下罰金。本件被告
    犯罪時之刑法就罰金刑之規定，依修正前刑法第33條第5 款
    規定，罰金刑應處銀元一元以上，並應依修正前罰金罰鍰提
    高標準條例第1 條規定，就其原定數額得提高為2 倍至10倍
    ，但法律已依一定比率規定罰金或罰鍰之數額或倍數者，依
    其規定。惟94年1 月7 日修正公布、95年7 月1 日施行之刑
    法第33條第5 款則規定：「罰金：新臺幣一千元以上，以百
    元計算之」，而95年6 月14日修正公布之刑法施行法第1 條
    之1 第2 項規定：「94年1 月7 日刑法修正時，刑法分則編
    未修正之條文定有罰金者，自94年1 月7 日刑法修正施行後
    ，就其所定數額提高為30倍，但72年6 月26日至94年1 月7
    日新增或修正之條文，就其所定數額提高為3 倍」，比較修
    正前後之罰金刑輕重，該罰金刑之最低刑度於修法後已有加
    重，故以95年7 月1 日修正公布施行前之規定較有利於被告
    ，應依刑法第2 條第1 項前段規定，適用行為時之法律，亦
    即適用修正前之刑法第336 條第2 項規定科刑。
  3.就緩刑宣告條文之變更：
    修正前刑法第74條第1 項第2 款原規定前受有期徒刑以上刑
    之宣告，執行完畢或赦免後，5 年以內未曾受有期徒刑以上
    刑之宣告者，得宣告緩刑，且依修正前刑法第93條第1 項規
    定，緩刑期間內得付保護管束，另於同法第75條規定僅須於
    緩刑期間內更故意犯罪、或緩刑前故意犯罪，而在緩刑其內
    受有期徒刑以上之宣告者，即可撤銷緩刑。修正後刑法第74
    條除維持前述宣告刑之限制外，另改以「未曾因故意犯罪受
    有期徒刑以上刑之宣告者」即可宣告緩刑，並增列同條第2
    項規定法院得課予被告一定之負擔，惟同法第75條則規定須
    行為人於「緩刑期內因故意犯他罪，而在緩刑期內受不得易
    科罰金之有期徒刑以上刑之宣告確定」或「緩刑前因故意犯
    他罪，而在緩刑期內受不得易科罰金之有期徒刑以上刑之宣
    告確定」，方得撤銷緩刑，且須於於判決確定後6 月以內始
    可為之。綜此以觀，修正後刑法針對緩刑雖增列法院得課予
    被告一定義務之負擔，然此舉乃係協助被告於緩刑期間內徹
    底糾正其犯行，藉以貫徹緩刑宣告之目的，此外更同時放寬
    宣告緩刑之要件，且限制撤銷緩刑之要件，避免因社會非難
    程度較輕之過失犯、及惡性輕微或偶發性犯罪之行為人因此
    喪失改過自新之機會。準此，茲就修正前、後刑法關於緩刑
    之相關規定加以合併比較，本院乃認應以修正後刑法關於緩
    刑之規定較有利於被告（最高法院95年第8 次刑事庭會議結
    論亦採同一見解），故應依刑法第2 條第1 項但書，適用裁
    判時、即修正後刑法關於緩刑之相關規定作為應否宣告緩刑
    之依據。
  (二)爰審酌被告為不思以自己勞力所賺取之金錢償還債務，竟貪
    圖一己私利挪用其所收取、保管之大廈管理、維修費用，法
    紀觀念淡薄，惟念其犯後坦承犯行，並與告訴人達成和解，
    且已於95年7 月28日、95年8 月26日分別償還二十萬元、七
    萬五千元，有切結書1 件、同意書1 件、收據2 紙在卷足憑
    （見本院卷第26頁、第27頁、第26頁背面、第30頁），告訴
    人復同意餘款由被告分次於95年10月25日、95年11月25日各
    攤還七萬五千元、七萬六千四百二十三元，顯見被告已知悔
    悟，犯後態度良好等一切情狀，量處如主文所示之刑，以示
    懲儆。又被告前未曾受有期徒刑以上刑之宣告，有臺灣高等
    法院被告全國前案紀錄表可按（見本院卷第5 頁），其因一
    時失慮，偶罹刑典，其經此偵、審程序後，當知所警惕，信
    無再犯之虞，為使其得依約以工作所得清償前開款項予告訴
    人，本院認所宣告之刑以暫不執行為適當，併諭知緩刑2 年
    ，以啟自新。
據上論斷，應依刑事訴訟法第299 條第1 項前段、第273 條之1
第1 項，刑法第2 條第1 項前段、修正前刑法（下同）第336 條
第2 項、第56條、刑法第74條第1 項第1 款，罰金罰鍰提高標準
條例第1條，判決如主文。
本案經檢察官董秀菁到庭執行職務。
中    華    民    國    95    年    10    月    11    日
                  刑事第八庭    法  官  賴文姍
以上正本證明與原本無異。
如不服本判決，應於判決送達後10日內，向本院提出上訴狀。
中    華    民    國    95    年    10    月    11    日
                                書記官  王高山
附錄本判決論罪之法條：
刑法第336條(公務公益侵占罪、業務侵占罪)
對於公務上或因公益所持有之物，犯前條第一項之罪者，處一年
以上七年以下有期徒刑，得併科五千元以下罰金。
對於業務上所持有之物，犯前條第一項之罪者，處六月以上五年
以下有期徒刑，得併科三千元以下罰金。
前二項之未遂犯罰之。


司法院資訊處製作；財團法人民間司法改革基金會備份。
